臺灣新北地方法院板橋簡易庭小額民事判決
110年度板小字第3170號
原      告  新北市政府財政局

法定代理人  李泰興  
訴訟代理人  王冠盈  
            鄧曉徽  
            石育民  
被      告  國軍退除役官兵輔導委員會新北市榮民服務處即李
            定求之遺產管理人

法定代理人  林火土  


訴訟代理人  郭文智  
上列當事人間請求清償使用補償金事件，本院於民國111年1月4
日言詞辯論終結，判決如下：
  主      文
被告應於管理被繼承人李定求之遺產範圍內給付原告新臺幣800
元，及自民國110年6月10日起至清償日止，按週年利率5%計算之
利息。
原告其餘之訴駁回。
訴訟費用新臺幣1,000元，由被告於管理被繼承人李定求之遺產
範圍內負擔新臺幣47元，餘由原告負擔。
本判決原告勝訴部分得假執行。
    事實及理由
一、原告主張：被繼承人李定求為坐落新北市○○區○○○段○○○○段0
    0地號土地（下稱系爭土地）、門牌號碼新北市○○區○○路0段
    000巷00○0號未辦理保存登記建物(下稱系爭建物)之事實上
    處分權人，系爭建物無權占用原告所經管之系爭土地，受有
    相當於租金之不當得利，嗣李定求於民國102年5月29日死亡
    ，被告為李定求之遺產管理人，依新北市市有土地建物被無
    權占用使用補償金計收原則第3點，以系爭土地公告地價總
    額5%乘以使用系爭土地面積，每半年為1期計算，被告應於
    管理李定求遺產範圍內，給付原告自102年1月1日起至109年
    12月31日止相當於租金之不當得利新臺幣(下同)17,080元等
    語。為此，爰依不當得利之法律關係提起本件訴訟，並聲明
    ：被告應於管理被繼承人李定求之遺產範圍內給付原告17,0
    80元，及自支付命令送達翌日起至清償日止，按週年利率5%
    計算之利息。
二、被告則以：李定求生前雖居住於系爭建物內，然李定求非房
    屋納稅義務人，即不具系爭建物之事實上處分權，又系爭建
    物起造人不明，被告亦無權將之納入遺產管理。李定求死亡
    後經公示催告業於104年4月2日期滿，原告依民法第1182條
    規定，僅得就剩餘財產行使權利，另李定求遺款436,397元
    ，亦已於105年12月18日解繳國庫，動產則於102年8月16日
    解繳國有財產署。另李定求業於102年5月29日死亡，其後無
    人使用系爭土地，原告應不得請求自102年5月30日起至109
    年12月31日之補償金，至多僅能就自102年1月1日起至102年
    5月29日期間之事實上居住天數請求使用補償金等語，資為
    抗辯。並聲明：原告之訴駁回。
三、法院之判斷：
  ㈠按無法律上之原因而受利益，致他人受損害者，應返還其利
    益，民法第179條前段定有明文。而無權占有他人之不動產
    ，可能獲得相當於租金之利益，為社會通常之觀念(最高法
    院61年台上字第1695號判例意旨可資參照)。原告主張李定
    求使用之系爭建物無權占用系爭土地，而受有相當於租金之
    不當得利，雖為被告所否認，辯稱李定求非系爭建物之納稅
    義務人而未具事實上處分權，並提出新北市政府稅捐稽徵處
    瑞芳分處107年1月30日新北稅瑞一字第1073770843號函為憑
    ，然按房屋納稅義務人，並非必為房屋所有權人，繳納房屋
    稅之收據，亦非即為房屋所有權之證明（最高法院70年台上
    字第3760號判決可資參照），李定求固非系爭建物之納稅義
    務人，亦無足證明其非系爭建物之事實上處分權人，況李定
    求自99年7月起至101年12月止，均有繳納使用補償金與原告
    乙情，亦據原告提出帳卡為證，足徵李定求確有使用系爭建
    物而無權占有系爭土地之事實無訛，是以，原告依前開規定
    ，請求被告於管理被繼承人李定求之遺產範圍內給付李定求
    使用系爭建物而無權占有系爭土地所生之使用補償金，要屬
    有據。
  ㈡惟按人之權利能力，始於出生，終於死亡，民法第6條定有明
    文。原告雖請求被告管理被繼承人李定求之遺產範圍內給付
    102年1月1日起至109年12月31日之使用補償金，然李定求業
    於102年5月29日死亡，此有臺灣基隆地方法院家事庭106年5
    月15日基院曜家名106年度司查繼字第17號函附卷可憑，是
    李定求自死亡之日起其人格即已消滅，而無權利能力，無從
    享有占用系爭土地所生之不當得利，至被告僅係李定求之遺
    產管理人，代為管理及處理了結李定求死亡當時所遺留財產
    狀態，並非基於本人占有之意思占有遺產，自不得認為被告
    占有系爭建物及系爭土地而受有何不當利益，是以，原告所
    得請求被告於管理李定求之遺產範圍內給付使用補償金之範
    圍應以李定求於102年5月29日死亡前因使用系爭建物而占有
    系爭土地所受利益為限。又李定求於102年5月29日死亡前所
    積欠之使用基地補償金為800元，亦據原告提出積欠明細表
    為憑，則其請求被告於管理李定求之遺產範圍內給付使用基
    地補償金800元，洵屬有據，逾此部分，即無可採。
四、綜上所述，原告依不當得利之法律關係，請求被告應於管理
    被繼承人李定求之遺產範圍內給付原告800元，及自支付命
    令送達翌日即110年6月10日起至清償日止，按週年利率5%計
    算之利息，為有理由，應予准許，逾此範圍之請求，則無理
    由，應予駁回。
五、本件事證已臻明確，兩造其餘之攻擊防禦方法及所提證據，
    於判決結果不生影響，爰不一一論列，併此敘明。
六、本件原告勝訴部分係適用小額訴訟程序所為被告敗訴之判決
    ，爰依職權宣告假執行，並確定本件訴訟費用額為原告已繳
    納之第一審裁判費1,000元，其中被告應負擔47元，餘由原
    告負擔。
中　　華　　民　　國　　111 　年　　1 　　月　　28　　日
                  臺灣新北地方法院板橋簡易庭
                            法  官  施函妤
以上為正本係照原本作成。
如不服本判決，應於送達後20日內，向本院提出上訴狀並表明上
訴理由，如於本判決宣示後送達前提起上訴者，應於判決送達後
20日內補提上訴理由書（須附繕本）。
中　　華　　民　　國　　111 　年　　1 　　月　　28　　日
                            書記官  吳昌穆
附錄：
一、民事訴訟法第436條之24第2項：
    對於小額程序之第一審裁判上訴或抗告，非以其違背法令為
    理由，不得為之。
二、民事訴訟法第436條之25：
    上訴狀內應記載上訴理由，表明下列各款事項：
    (一)原判決所違背之法令及其具體內容。
    (二)依訴訟資料可認為原判決有違背法令之具體事實。
三、民事訴訟法第471條第1項：（依同法第436條之32第2項規定
    於小額事件之上訴程序準用之）
    上訴狀內未表明上訴理由者，上訴人應於提起上訴後二十日
    內，提出理由書於原第二審法院；未提出者，毋庸命其補正
    ，由原第二審法院以裁定駁回之。